【裁判字號】    96,訴,4173
【裁判日期】    970410
【裁判案由】    新型專利舉發
【裁判全文】
臺北高等行政法院判決
                                     96年度訴字第04173號
                              .
原      告  甲○○
訴訟代理人  桂齊恆  律師
複代理人    蔣文正  律師
被      告  經濟部智慧財產局
代  表  人  王美花（局長）
訴訟代理人  丁○○
            丙○○
參  加  人  利奇機械工業股份有限公司
代  表  人  乙○○
上列當事人間因新型專利舉發事件，原告不服經濟部中華民國96
年10月22日經訴字第09606076350號訴願決定，提起行政訴訟，
並經本院命參加人獨立參加被告之訴訟，本院判決如下：
    主  文
原告之訴駁回
訴訟費用由原告負擔。
    事  實
一、事實概要：
    原告前於民國93年1月2日以「自行車碟剎裝置」向被告申請
    新型專利，經該局編為第00000000號形式審查，准予專利，
    並經公告後發給新型第M254417號專利證書（下稱系爭案）
    。嗣參加人以其違反專利法第94條第1項第1款、第2款及第4
    項之規定，對之提起舉發。案經被告審查，認系爭專利有違
    專利法第94條第4項之規定，於96年5月10日以（96）智專三
    （三）05048字第09620255430號專利舉發審定書為「舉發成
    立，應撤銷專利權」之處分。原告不服，提起訴願，經遭駁
    回，遂提起本件行政訴訟。
二、兩造聲明：
    (一)原告聲明求為判決：
      1.訴願決定及原處分均撤銷。
      2.訴訟費用由被告負擔。
    (二)被告聲明求為判決：
      1.駁回原告之訴。
      2.訴訟費用由原告負擔。
    (三)參加人未於準備程序及言詞辯論期日到場，亦未提出書狀
      作何聲明或陳述。
三、兩造之爭點：系爭案是否有違反核准時專利法第94條第4項
    之規定，不符新型專利要件，而應予撤銷？
  (一)原告主張之理由：
    1.按「凡可供產業上利用之新型，無下列情事之一者，得依
      本法申請取得新型專利：一申請前已見於刊物或已公開使
      用者。二申請前已為公眾所知悉者。」、「新型雖無第一
      項所列情事，但為其所屬技術領域中具有通常知識者依申
      請前之先前技術顯能輕易完成時，仍不得依本法申請取得
      新型專利」，系爭案核准時專利法第94條第1項第1、2 款
      及第4項定有明文。故系爭案違反前揭法條規定與否，應
      就舉發人所提證據之構造、功效是否能夠充分揭露系爭專
      利於申請專利範圍所界定的結構特徵及達成功效論斷之。
      系爭案於申請專利範圍第1項界定：「一種自行車碟剎裝
      置，其主要係設置有一本體10，於本體10一端設置有一與
      剎車線連動，且可相對本體10樞轉的拉臂12，於本體10另
      端則設置有一與拉臂12連動的驅動組20，其中驅動組20的
      主要包含有一主動件21，一被動件22，多數個推抵珠23，
      一推抵件24，及兩來令片26，其特徵在於：於主動件21周
      緣設置有多數個呈環狀排列的滾珠30，並設置有兩夾設在
      滾珠30兩側的墊片34，於兩墊片34朝向滾珠30的側面上設
      有一圓弧凹狀的溝槽342，而使滾珠30容置在兩墊片34的
      溝槽342內。」系爭案於申請專利範圍第2項進一步界定：
      「另包含有一用以將各滾珠30可轉動地容置在其中的滾珠
      承座32」。
    2.被告作成「舉發成立」之審查理由主要認為：
      (1)西元1984年6月19日公告之美國第0000000號專利案（下
        稱引證3 ）與系爭案申請專利範圍第1 項之結構所差異
        者僅在於系爭案於滾珠兩側設有墊片，引證3 於一側設
        有墊片，及系爭案於墊片上設有圓弧凹狀溝槽。但該等
        於單側雙側設有墊片之變化屬於熟習該項技術者所能輕
        易變化，且由附件7 所附之公告第403157號專利案，其
        在滾珠承環12設有供滾珠容置之承珠面122 ，及公告第
        495590號專利案（系爭案的專利舉發審定書中誤繕為第
        403157號），其在內環2 以及外環1 設有相對的滾動溝
        6 、7 供滾珠3 容置，可見在軸承之技術中，該等於墊
        片設置溝槽供置放滾珠為習用技術，因而系爭案申請專
        利範圍第1 項為所屬技術領域中具有通常知識者組合引
        證3 及附件7 公告第403157號之技術內容顯能輕易完成
        ，系爭案申請專利範圍第1 項不具進步性。
      (2)系爭案申請專利範圍第2項，其另包括有一用以將各滾
        珠可轉動地容置在其中的滾珠承座。於引證3 第七圖中
        可見到滾珠承座之結構，因而系爭案申請專利範圍第2
        項亦為所屬技術領域中具有通常知識者組合引證3 及附
        件7 公告第403157號之技術內容顯能輕易完成，系爭案
        申請專利範圍第2 項不具進步性。
      (3)訴願決定機關（即經濟部）作成「訴願駁回」之訴願決
        定書內容，對於原告所提訴願理由均未予採納及參酌，
        直接引用被告於專利訴願理由書所提出的答辯理由，容
        不贅述。然而詳查前揭被告的審查理由內容，可以清楚
        發現被告的審查方式，明顯未以公允客觀的審查角度針
        對系爭案之結構特徵及達成功效進行審查，顯然有認定
        事實之理由明顯錯誤之違法。
    3.針對被告所為審查理由違法之處，逐一說明如下：
      (1)被告就未經參加人提起舉發之事項而為審查，顯然已構
        成「訴外裁判禁止」之違法：
        參加人於舉發理由係分別以引證3 以及附件7 所揭露
          「環狀排列的滾珠」與「滾珠兩側夾設墊片」的技術
          內容來指控系爭案「於滾珠兩側設有墊片」的特徵已
          為習知，因此不具進步性。另參加人於舉發理由書第
          11頁第3 、4 行僅指明「特別在附件7 可見三圖中皆
          有『將各滾珠可轉動地容置在其中的滾珠軸承座』、
          『環狀排列滾珠兩側夾設墊片』... 云云」，以上援
          引可見得舉發人僅以附件7 指明滾珠兩側設有墊片係
          早為習知，參加人完全未以附件7 公告第403157號圖
          式中所揭露的「溝槽」作為事實來佐證系爭案的申請
          專利範圍第1 項不具進步性。
        然而舉發審定書第4 頁內容所示，被告於舉發審定書
          的審查理由第(七)點內容中，卻主動以「…由附件7 所
          附之公告第403157號專利案，其在滾珠承環12設有供
          滾珠容置之承珠面122 ，及公告第495590號專利案，
          其在內環2 以及外環1 設有相對的滾動溝6 、7 供滾
          珠3 容置，可見在軸承之技術中，該等於墊片設置溝
          槽供置放滾珠為習用技術... 」為由，作為判斷系爭
          案申請專利範圍第1 項是否具備進步性之依據，被告
          主動新增參加人未提及並主張之「溝槽」理由作為事
          實而為審查，顯然超出舉發理由主張之爭點範圍，已
          構成「訴外裁判禁止」之違法。
        參酌現行專利審查基準第五篇「舉發及依職權審查」
          第一章5.1.3「爭點整理」記載：「在處分權之架構
          下，舉發之審查應先釐清爭點。舉發事件兩造當事人
          於舉發書、答辯書中之爭執包括法律、事實、證據等
          爭點，係審查之前應優先整理之事項，嗣後舉發程序
          中之處理及審查，應就所整理之爭點為之」等語，又
          5.1.4 「爭點範圍內之調查證據」記載：「於舉發審
          查中，專利專責機關固不得主動新增當事人未主張之
          事由或提出新證據」等語。由上開審查基準意旨可知
          ，被告於舉發審查時僅能就參加人提起舉發之爭點範
          圍而為審查，未經參加人提起事實的爭點，自無為審
          查並作成舉發審定之餘地，被告明顯已構成「訴外裁
          判禁止」之違法。
      (2)參加人於舉發理由第11頁第(六)點指稱美國專利第000000
        0 號與舉發案特徵一致，參加人既稱所謂「一致」，當
        然是就新穎性而言。被告指稱舉發理由書第12頁第2 行
        關於引證3 的部分有提到「進步性」，因此，其必需審
        查進步性。縱使如此，被告亦僅能單獨以引證3 美國專
        利第0000000 號審查系爭案的進步性，不能擅自結合參
        加人舉發理書附件7 成為一個新的組合證據，據此審查
        系爭案之進步性，此舉顯為訴外裁判。尚且被告若就參
        加人之主張存有疑義不解，自當依法行使闡明權，然被
        告於程序上並未履行之，卻逕自以自己之意思認定之，
        自有違法不當之處。
      (3)本院行準備程序時問及被告機關，如果排除引證3之引
        用，僅以參加人舉發理由書中之附件7 可否就能認為系
        爭案不具進步性。被告答稱可以…加上原告提出之第3
        圖習知技術，亦無進步性（參本院97年3 月準備程序筆
        錄第3 頁）。此透露二個訊息：被告主張參加人舉發
        理書中之附件7 要結合系爭專利的第3 圖習知技術，方
        可能否定系爭案的進步性，然而，此又形成一個新的爭
        點，因為，參加人僅僅以參加人舉發理由書中之附件7
        主張系爭案不具進步性，並未結合系爭案的第3 圖習知
        技術。原來參加人以舉發理由書中附件7 單獨主張系
        爭案不具進步性係無法成立。從而，將附件7 與引證3
        切割，排除掉引證3 之引用，僅以參加人舉發理書中之
        附件7 是無法認為系爭案不具進步性。
      (4)舉發證據的引證3 結合附件7 無法證明系爭案申請專利
        範圍第1 項不具進步性要件，被告明顯有認定事實理由
        錯誤之違法：
        被告所為審查理由認為引證3 墊片組合設有溝槽之軸
          承習知技術，如附件7 公告第403157號之技術內容顯
          能輕易完成系爭案。然而附件7 所包括的無論是公告
          第403157號專利案還是公告第495590號專利案，其所
          揭露的軸承皆係具有內、外環的層層相套的軸承，而
          非一種墊片位於各滾珠兩側的止推軸承。
        系爭案係於滾珠前後側設有墊片，於墊片形成溝槽以
          增加滾珠接觸面積，藉此解決墊片磨損的問題，並且
          墊面與墊片之間係面對且分別承受來自於前後兩側的
          壓力﹔附件7所揭露的軸承係具有內外環，其係以內
          環套設於軸而外環固設於管而達成軸相對於管轉動的
          功效。
        附件7所揭露的軸承構造的相對位置明顯與系爭案不
          同，且系爭案藉由前後側墊片達成面與面滑動的功效
          與附件7 所揭露軸承提供軸轉動的功效不同。因此，
          附件7 所揭露的軸承並不會促使該發明所屬技術領域
          中具有通常知識者聯想到前後設置的具有溝槽的墊片
          ，亦不會將該種墊片配合滾珠的構造與引證3 的技術
          內容組合得出系爭專利。
      (5)舉發證據的引證3 結合附件7 無法證明系爭案申請專利
        範圍第2 項不具進步性要件，被告明顯有認定事實理由
        錯誤之違法：
        經上述說明可見系爭案申請專利範圍第1 項確實具有進
        步性，非以引證3 結合附件7 公告第403157號之技術內
        容顯能輕易完成，而系爭案申請專利範圍第2 項為系爭
        案申請專利範圍第1 項所述構成再予以附加描述之附屬
        項，均限縮在第1 項之範圍內，故系爭案申請專利範圍
        第2 項亦具有進步性。
      (6)系爭案所提第3圖先前技術，包括單一墊片(72)及一環
        滾珠(70)，而墊片(72)上無溝槽的自行車碟剎裝置，是
        原告之第一代產品，其配置如參加人所提的引證3美國
        專利第0000000 號（只是引證3 之元件35是採用滾柱，
        而原告是採用滾珠），由於其操作不順暢，在客戶反應
        後才思索解決之道，而創作第二代之系爭案，亦即在第
        二代自行車碟剎裝置的一環滾珠(30)二側分別設有一墊
        片(34)，且二墊片(34)上分別設有一圓弧凹狀的溝槽(3
         42)，使滾珠容置在二墊片的溝槽內。本院若實物操
        作第一代、第二代樣品，即可清楚感受其順暢性的差異
        。
      (7)參加人舉發理由書中之附件7 所舉為具有內環圈及外環
        圈的常見軸向軸承的型態，縱使被告認為參加人舉發理
        書中之附件7 結合引證3 可以作為非議系爭案之證據。
        然而，參加人舉發理由書中之附件7 不論是公告第4955
        90號或第403157號均是一種穿置於一心軸以及一同心的
        外物件之間的軸承，其利用外環圈安裝於外物件內，而
        內環圈套設於一心軸上，使外物件與心軸相對轉動，並
        且第403157號的設計動機是為了承受較大的荷重所為設
        計（參附件1 圖示）。而系爭案是應用自行車碟剎裝置
        上（參附件2 圖示），其滾珠以及位於二側的墊片，係
        為了供二墊片外側的A 物件及B 物件相對轉動。簡言之
        ，參加人舉發理由書中之附件7 所示的第495590號及第
        403157號所示的軸承係使內、外的二物件相對運動，系
        爭案係使左右二側的物件相對運動，兩者運動方式不同
        ，設計者根本不會去參考參加人舉發理由書中之附件7
        所示的軸承。又參加人舉發理由書中之附件7 根本沒有
        設於左右二側的墊片，縱使與引證3 結合，亦無法教示
        、啟發完成系爭案在滾珠二側分別設有一具有圓弧凹狀
        溝槽的墊片，以及產生順暢地操作自行車碟剎裝置的功
        效。
  (二)被告主張之理由：
    1.原告訴稱被告就未經參加人提起舉發之事項而為審查，顯
      然已構成訴外裁判禁止之違法云云。其理由係以：舉發理
      由分別以引證3 及附件7 所揭露「環狀排列之滾珠」與「
      滾珠兩側夾設墊片」的技術內容稱系爭案「於滾珠兩側設
      有墊片」的特徵以為習知，因此不具進步性。但參加人未
      以附件7 公告第403157號圖式中所揭露的「溝槽」作為事
      實來佐證系爭案申請專利範圍第1 項不具進步性。被告新
      增舉發人未提及並主張之「溝槽」理由作為事實而為審查
      ，顯已超出舉發理由所主張之爭點範圍，顯然已構成訴外
      裁判禁止之違法云云。然「於兩墊片朝向滾珠的側面上設
      有一圓弧凹狀的溝槽，而使滾珠容置在兩墊片的溝槽內」
      乃系爭案特徵之一，而參加人所提之附件7 亦已揭露此一
      特徵。又參加人於舉發理由書第12頁第8 行以下之理由即
      已指明：「舉發人確能證明被舉發案完全是抄襲引證技術
      之案件，其不但結構特徵、組態明顯抄襲各引證；此外附
      件7 之公告技術所揭露者與被舉發案微小簡易改變又完全
      一致，…因此被舉發案完全不能論證其合乎新型專利條件
      」。據上，被告係依參加人所主張之理由及引證3 、附件
      7 全部證據審查系爭案申請專利範圍第1 項不具進步性，
      乃依法所作之認定，殊難指摘為訴外裁判之違法。
    2.又原告訴稱舉發理由以引證3 結合附件7 無法證明系爭案
      申請專利範圍第1 項不具進步性要件，被告顯有認定事實
      理由錯誤之違法云云。其理由係以：附件7 所包括的無論
      是公告第403157號專利案還是公告第495590號專利案，所
      揭露的軸承皆係具有內、外環的層層相套的軸承，而非一
      種墊片位於各滾珠兩側的止推軸承。系爭案係於滾珠前後
      側設有墊片，於墊片形成溝槽以增加滾珠接觸面積，藉以
      解決墊片磨損的問題，並且墊片與墊片間係面對且分別承
      受來自前後兩側的壓力。附件7 所揭露的軸承構造的相對
      位置明顯與系爭案不同，且兩者功效不同。因此，組合引
      證3 與附件7 的技術內容無法教示或啟發系爭案於申請專
      利範圍第1 項所界定之相對墊片形成溝槽以容置滾珠的構
      造，被告的認定事實理由不當且違法云云。惟系爭案申請
      專利範圍第1 項之結構，其主要係設置有一本體，於本體
      一端設置有一與剎車線連動，且可相對本體樞轉的拉臂，
      於本體另端則設置有一與拉臂連動的驅動組，其中驅動組
      的主要包含有一主動件，一被動件，多數個推抵珠，一推
      抵件，及兩來令片，其特徵在於：於主動件周緣設置有多
      數個呈環狀排列的滾珠，並設置有兩夾設在滾珠兩側的墊
      片，於兩墊片朝向滾珠的側面上設有一圓弧凹狀的溝槽，
      而使滾珠容置在兩墊片的溝槽內。而引證3 （即美國第00
      00000 號專利案）之第七圖，已揭示環狀排列的軸承（35
      ），配合一側有一墊片（36），且其說明書內文第3 段第
      32行亦揭露元件35為一thrust bearing（止推軸承），元
      件36為一thrust washer （墊片）。而附件7 （即公告第
      495590號及公告第403157號專利案）中，公告第403157號
      專利案之結構，在滾珠承環（12）設有供滾珠容置之承珠
      面（122 ），及公告第495590號專利案，其在內環（2 ）
      與外環（1 ）設有相對的滾動溝（6 ）、（7 ），供滾珠
      （3 ）容置。經比對引證3 與系爭案申請專利範圍第1項
      之結構，所差異者僅在於系爭案於滾珠兩側設有墊片，引
      證案3 於一側設有墊片，以及系爭案於墊片上設有圓弧凹
      狀溝槽。但該等於單側、雙側設有墊片之變化屬於熟習該
      項技術者所能輕易變化，而由附件7 兩案之結構可見在軸
      承之結構中，該等於墊片設置溝槽供置放滾珠為習用技術
      ，因而系爭案申請專利範圍第1 項為所屬技術領域中具有
      通常知識者組合引證3 及附件7 公告第403157號之技術內
      容顯能輕易完成，系爭案申請專利範圍第1 項不具進步性
      。
    3.再者，系爭案申請專利範圍第2 項，其另包含有一用以將
      各滾珠可轉動地容置在其中的滾珠承座，與引證3 第7圖
      中揭露之滾珠承座結構相同，是以系爭案申請專利範圍第
      2 項亦為所屬技術領域中具有通常知識者組合引證3 及附
      件7 公告第403157號之技術內容顯能輕易完成，系爭案申
      請專利範圍第2 項亦不具進步性。
    理  由
一、按凡利用自然法則之技術思想，對物品之形狀、構造或裝置
    之創作，而可供產業上利用之新型者，得依法申請取得新型
    專利，固為系爭案專利核准時專利法第93條及第94條第1項
    前段所規定。惟其新型如「為其所屬技術領域中具有通常知
    識者依申請前之先前技術顯能輕易完成時」，仍不得依本法
    申請取得新型專利，復為同法第94條第4項所明定。
二、本件系爭案之申請專利範圍共2項，其中第1項為獨立項：係
    於一本體一端設置有一與剎車線連動，且可相對本體樞轉的
    拉臂，於本體另端則設置有一與拉臂連動的驅動組，其中驅
    動組的主要包含有一主動件，一被動件，多數個推抵珠，一
    推抵件，及兩來令片，其特徵在於：於主動件周緣設置有多
    數個呈環狀排列的滾珠，並設置有兩夾設在滾珠兩側的墊片
    ，於兩墊片朝向滾珠的側面上設有一圓弧凹狀的溝槽, 而使
    滾珠容置在兩墊片的溝槽內。第2 項為附屬項：如申請專利
    範圍第1 項所述之自行車碟剎裝置，其另包含有一用以將各
    滾珠可轉動地容置在其中的滾珠承座。參加人所提舉發附件
    1 及附件2 為系爭專利公報及說明書影本；附件7 係91年7
    月21日公告之第00000000號「具有陶瓷滾珠及鋼鐵軸環之混
    合式滾珠軸承」發明專利案（即公告第495590號）及89年8
    月21日公告之第00000000號「可附加成多排的滾珠軸承結構
    」新型專利案（即公告第403157號）與系爭案之比對圖；附
    件8 係西元1984年6 月19日公告之美國第0000000 號專利案
    （即引證3 ）。
三、經查：
  (一)依系爭案申請專利範圍第1 項獨立項所載，其於主動件周緣
    設置有多數個呈環狀排列的滾珠，並設置有兩夾設在滾珠兩
    側的墊片，於兩墊片朝向滾珠的側面上設有一圓弧凹狀的溝
    槽，而使滾珠容置在兩墊片的溝槽內。而引證3 所揭露元件
    35為一thrust bearing（止推軸承），元件36為一thrust
    washer（墊片），並配合其圖式第七圖，有環狀排列的軸承
    ，配合一側有一墊片。因此，引證3 與系爭案申請專利範圍
    第1 項獨立項之結構差異僅在於系爭案於滾珠兩側設有墊片
    ，而引證3 於一側設有墊片，以及系爭案於墊片上設有圓弧
    凹狀溝槽。惟該等於單側、雙側設有墊片之變化屬於熟習該
    項技術者所能輕易思及，且附件7 中公告第403157號新型專
    利案已揭示在滾珠承環設有供滾珠容置之承珠面，公告第49
    5590號發明專利案亦揭示在內環與外環設有相對的滾動溝，
    供滾珠容置之構造。是以，系爭案申請專利範圍第1 項獨立
    項之技術特徵為所屬技術領域中具有通常知識者組合引證3
    及附件7 公告第403157號新型專利案之技術內容顯能輕易完
    成，故系爭案申請專利範圍第1 項應不具進步性。
  (二)依系爭案申請專利範圍第2 項附屬項所載，其係用以將各滾
    珠可轉動地容置在其中的滾珠承座，惟該滾珠承座之結構特
    徵亦已為引證3 第7 圖所揭示，故系爭案申請專利範圍第2
    項附屬項亦為所屬技術領域中具有通常知識者組合引證3及
    附件7 公告第403157號新型專利案之技術內容顯能輕易完成
    ，亦不具進步性。
  (三)至原告訴稱被告就參加人未主張之「溝槽」為審查，顯已構
    成「涉外裁判禁止」之違法云云。惟按進步性之審查應以每
    一請求項中所載之發明的整體為對象，亦即將該發明所欲解
    決之問題、解決問題之技術手段及對照先前技術之功效作為
    一整體予以考量，逐項進行判斷。而參加人於舉發理由書第
    12頁第8 至11行已指明：「舉發人確能證明被舉發案完全是
    抄襲引證技術之案件，其不但結構特徵、組態明顯抄襲各引
    證；此外附件7 之公告技術所揭露者與被舉發案微小簡易改
    變又完全一致，…因此被舉發案完全不能論證其合乎新型專
    利條件」等語，是參加人於舉發理由書內容，係就系爭案之
    技術特徵與引證3 及附件7 之技術手段及預期功效加以比較
    並主張系爭案不具進步性，故被告就系爭案申請專利範圍第
    1 項及第2 項與引證3 及附件7 加以比較並審查系爭案不具
    進步性，應不構成訴外裁判，且不影響本件舉發成立之結果
    。
四、綜上所述，被告以系爭案違反核准時專利法第94條第4項之
    規定而為「舉發成立，應撤銷專利權」之處分，並無不合。
    訴願決定予以維持，亦無不合。原告主張前詞，請求撤銷訴
    願決定及原處分，為無理由，應予駁回。
五、本件事證已臻明確，兩造其餘主張、陳述核不影響判決結果
    ，茲不予一一論述，附此敘明。
據上論結，本件原告之訴為無理由，爰依行政訴訟法第98條第1
項前段，判決如主文。
中    華    民    國    97     年    4     月    10   日
                    臺北高等行政法院第四庭
                              審判長法  官 陳國成
                                    法  官 陳秀
                                   法  官 陳忠行
上為正本係照原本作成。
如不服本判決，應於送達後20日內，向本院提出上訴狀並表明上
訴理由，如於本判決宣示後送達前提起上訴者，應於判決送達後
20日內補提上訴理由書（須按他造人數附繕本）。
中    華    民    國    97     年    4     月    10   日
                                     書記官  鄭聚恩


司法院資訊處製作；財團法人民間司法改革基金會備份。
